【裁判字號】    97,勞上易,10
【裁判日期】    970827
【裁判案由】    給付退休金
【裁判全文】
臺灣高等法院高雄分院民事判決        97年度勞上易字第10號
上  訴  人  葉建賢即鴻毅企業社
訴訟代理人  黃榮作律師
被上訴人    甲○○
                        1號
訴訟代理人  林伯祥律師
            王銘鈺律師
上列當事人間請求給付退休金事件，上訴人對於民國97年3 月31
日臺灣高雄地方法院96年度勞訴字第45號第一審判決提起上訴，
本院於民國97年8 月13日言詞辯論終結，判決如下：
    主  文
上訴駁回。
第二審訴訟費用由上訴人負擔。
    事實及理由
一、本件被上訴人起訴主張：被上訴人自民國78年1 月起，即受
    僱於上訴人葉建賢前所獨資設立之興木材行，嗣興木材
    行於92年間更名為鴻毅企業社，仍由上訴人獨資經營。詎上
    訴人於96年2 月14日，無故終止兩造間之勞動契約，被上訴
    人受僱期間已滿18年，且已逾55歲（民國40年4 月23日生）
    ，依勞動基準法之規定，上訴人僅得強制被上訴人退休，不
    得隨意終止勞動契約，縱上訴人終止勞動契約，被上訴人仍
    得請求上訴人給付退休金。本件勞動契約終止前6 個月，被
    上訴人之平均工資為新台幣（下同）34,400元，且被上訴人
    係選擇適用舊制即勞動基準法之退休金制度，依勞動基準法
    第55條第1 項第1 款規定，工作年資18年可請求33個基數之
    退休金，故請求上訴人給付退休金1,135,200 元（34,400元
    ×33＝1,135,200 元）及其利息等語。並聲明求為判決：(一)
    上訴人應給付被上訴人1,135,200 元及自起訴狀繕本送達翌
    日起至清償日止，按週年利率5%計算之利息。(二)被上訴人願
    提供現金或等值之郵局無記名可轉讓定期存單為擔保，請准
    為假執行之宣告。
二、上訴人則以：被上訴人雖自78年1 月起受僱於上訴人開設之
    興木材行，但興木材行於82年6 月間，因經營困難而歇
    業3 個月，資遣全部員工，則兩造間之勞動契約於當時已終
    止。又3 個月後繼續僱用被上訴人時，已與被上訴人約定日
    薪由1,200 元調高為1,600 元，但將來不給付退休金，依約
    被上訴人自不得再向上訴人請求退休金。何況上訴人並未主
    動終止兩造間之勞動契約，係被上訴人於96年3 月11日上午
    9 時許，以電話與上訴人聯繫將交回貨車，並表明要離職，
    依法不得請求給付退休金；再依勞工退休金條例第28條第1
    項規定，上訴人非被上訴人請求退休金之對象等語置辯。並
    聲明求為判決：被上訴人之訴及假執行之聲請均駁回。
三、原審判決被上訴人勝訴，上訴人不服，提起上訴。上訴聲明
    求為判決：(一)原判決廢棄。(二)被上訴人在第一審之訴駁回。
    被上訴人則答辯聲明求為判決: 駁回上訴。
四、兩造不爭執事項如下:
  (一)被上訴人從78年1 月起，受僱於上訴人獨資經營之興木材
    行及鴻毅企業社共計18年。
  (二)兩造間勞動契約業經終止。
  (三)被上訴人（於民國40年4 月23日出生）於兩造間勞動契約終
    止時已逾55歲，並有戶籍謄本1 份在卷可稽（見原審卷第53
    頁）。
  (四)本件勞動契約終止前6 個月，被上訴人之平均工資為34,400
    元。
五、兩造爭執事項如下: (一)被上訴人離職時間為96年2 月14日或
    96年3 月11日？(二)兩造間之勞動契約是否曾中止3 個月？(三)
    兩造間有無調高薪水取代將來給付退休金之約定？(四)兩造間
    之勞動契約是否由上訴人主動表示終止？(五)被上訴人請求上
    訴人給付退休金1,135,200 元及其利息，有無理由？茲就此
    爭執點分述如下:
（一）被上訴人離職時間為96年2 月14日或96年3 月11日？
    上訴人主張被上訴人自96年2 月14日至同年2 月底，尚有工
    作2.5 日，自96年3 月1 日至同年月11日，亦有工作2 日云
    云，並提出帳簿為證（見原審卷第69、70頁），惟為被上訴
    人所否認。查，上訴人所提出之帳簿雖記載「16/2-28/2 ，
    郭司機（指被上訴人）2.5 （指工作2.5 日），4,000 （指
    薪資4,000 元）」、「1/3-15/3，郭司機2 （指工作2 日）
    ，3,200 」等情，但該帳簿所示96年2 月16日至28日之支出
    ，竟記載於96年2 月15日核發年終獎金之前，與一般帳簿依
    時間先後依序記載之常情不符，其真實性即有可疑，尚難因
    上開帳簿之記載即逕認被上訴人在96年2 月14日之後仍有至
    上訴人處工作。次查，證人即曾受僱於上訴人之員工張何雲
    玉於原審雖證稱：被上訴人96年3 月尚有在上訴人處工作，
    伊係做粗工的，先離職，被上訴人還有多做幾天等語（見原
    審卷第59頁），足見證人張何雲玉較被上訴人早離職，且依
    上訴人提出之發薪帳簿節本之記載，於96年2 月、3 月上訴
    人發放月薪及年終金予其員工時，其發放對象並不包括證
    人張何雲玉，有該帳簿影本在卷可稽（見原審卷第69頁、第
    70頁），足見證人張何雲玉未於該期間至上訴人處工作，其
    如何知悉被上訴人於96年3 月仍在上訴人處工作? 自有疑問
    ，是尚難依證人張何雲玉之證述而認被上訴人於96年2 月14
    日後仍有至上訴人處工作，故被上訴人主張其係於96年2 月
    14日離職，應堪採信。
（二）兩造間之勞動契約是否曾中止3 個月？
  1.上訴人主張兩造間之勞動契約於82年6 月間，曾因經營困難
    而歇業3 個月，故兩造間之勞動契約曾中止3 個月云云，為
    被上訴人所否認，並辯稱：兩造間之勞動契約僅曾中止1 個
    月。是上訴人自應就兩造間之勞動契約曾於82年間中止3 個
    月部分負舉證責任。
  2.查，證人張何雲玉雖於原審證稱: 上訴人曾歇業，當時其他
    人與伊一樣沒有做，只剩被上訴人還在送貨等語（見原審卷
    第60頁），足見上訴人歇業當時，被上訴人尚未被資遣，仍
    受僱於上訴人，繼續工作，而上訴人自承僅歇業3 個月，足
    見兩造間之勞動契約中止期間應不超過3 個月。此外，上訴
    人又未能舉證證明兩造間之勞動契約曾中止3 個月，則被上
    訴人主張兩造間之勞動契約僅曾中止1 個月之事實，尚堪採
    信。
  3.按定期契約屆滿後或不定期契約因故停止履行後，未滿三個
    月而訂定新約或繼續履行原約時，勞工前後工作年資，應合
    併計算，勞動基準法第10條定有明文。本件兩造間勞動契約
    中斷之時間既為1 個月，則依上開勞動基準法第10條之規定
    ，被上訴人中斷勞動契約之前後工作年資，應合併計算。又
    興木材行係由上訴人獨資設立，於92年間更名為鴻毅企業
    社，仍由上訴人獨資經營，則被上訴人受僱於興木材行及
    鴻毅企業社之工作年資，自應合併計算。
（三）兩造間有無調高薪水取代將來給付退休金之約定？
  1.按「台灣省工廠工人退休規則內所規定之勞工工作年資及退
    休金之計算，固為保護勞方所為之強制規定，倘勞資雙方於
    勞方工作前，事先約定不計年資與退休金，該項約定因違反
    強制規定而無效，然若於勞方取得計算年資與退休金之請求
    權後，自願減少請求退休金額，甚或拋棄請求，因係對既得
    權利之處分，該拋棄之意思表示，自屬有效。」（參照最高
    法院77年度台上字第1407號判決）。準此，勞動基準法關於
    勞工於退休時得向雇主請求退休金之規定，係屬強制規定，
    如勞資雙方事先約定，勞方於退休前，即拋棄退休金請求權
    ，自不生拋棄之效力。
  2.查，證人張何雲玉於原審雖證稱: 之前在上訴人處工作之日
    薪係450 元至500 元左右，伊再重回上訴人處工作，薪水有
    調高至日薪700 元左右，之所以調高日薪係因與上訴人約定
    ，嗣如果沒有工作或解散時，伊不能請求上訴人給付退休金
    、資遣費，其他員工領薪之情形，伊不清楚等語（見原審卷
    第58頁至59頁），準此，證人張何雲玉僅能證述其個人之情
    形，無法證明被上訴人與上訴人間是否亦有如是之約定。縱
    如上訴人主張，兩造間有以調高薪水取代將來給付退休金之
    約定，惟於僱用期間，上訴人即要求被上訴人拋棄退休金請
    求權，依前開說明，顯然違反勞動基準法關於勞工於退休時
    ，得向雇主請求退休金之強制規定而無效，故上訴人此部分
    主張，不足採信，上訴人仍有給付退休金之義務。
（四）兩造間之勞動契約是否由上訴人主動表示終止？
  1.按勞工工作15年以上年滿55歲者，或工作25年以上者，得自
    請退休，勞動基準法第53條定有明文，該條之立法精神，無
    非基於勞工之立場，為防止雇主不願核准已達一定年資、年
    齡之勞工自請退休之弊端，而賦予勞工得自請退休之權利，
    使符合該條規定要件之勞工於行使自請退休之權利時，即發
    生終止勞動契約之效力，而無須得相對人即雇主之同意，此
    有最高法院86年度台上字第957 號、88年度台上字第68號判
    決意旨可資參照。次按行政院勞工委員會89年6 月8 日台
    勞動三字第0023197 號函示: 「勞工於自請離職時，若已符
    合勞動基準法第53條自請退休要件，雖未明確提出退休之意
    思表示，其退休金請求權自離職事實次月起，於5 年內仍可
    行使，以保障其退休權益。」。
  2.查，被上訴人主張其係40年4 月23日生，於離職時，已滿55
    歲，且受僱於上訴人獨資經營之興木材行及鴻毅企業社共
    計18年等情，為上訴人所不爭執，自堪認屬實。是縱兩造間
    之勞動契約係由被上訴人主動表示終止，除非被上訴人明確
    為放棄退休金請求權之意思表示外，被上訴人仍可向僱主即
    上訴人請求給付退休金。是上訴人主張被上訴人於96年3 月
    11日上午9 時許，以電話與上訴人聯繫表明要離職，依法不
    得請求給付退休金云云，不足採信。
（五）被上訴人請求上訴人給付退休金1,135,200 元及其利息，
      有無理由？
  1.按雇主應自本條例公布後至施行前1 日之期間內，就本條例
    之勞工退休金制度及勞動基準法之退休金規定，以書面徵詢
    勞工之選擇；勞工屆期未選擇者，自本條例施行之日起繼續
    適用勞動基準法之退休金規定，勞工退休金條例第9 條第1
    項定有明文。查，於勞工退休金條例施行前，被上訴人關於
    退休金係選擇按舊制即勞動基準法之退休金規定，此為兩造
    所不爭執（見原審卷第57頁），是上訴人主張被上訴人應依
    新制即勞工退休金條例28條第1 項規定，向勞保局請領退休
    金云云，尚不足採。
  2.次查，兩造對於本件勞動契約終止前6 個月，被上訴人之平
    均工資為34,400元，及被上訴人之工作年資共計18年等情不
    爭執，則依勞動基準法第55條第1 項第1 款之規定，勞工退
    休金之給與標準按其工作年資，每滿1 年給與2 個基數，但
    超過15年之工作年資，每滿1 年給與1 個基數，最高總數以
    45個基數為限，未滿半年者以半年計；滿半年者以1 年計算
    ，被上訴人之退休金基數為33（2 ×15＋3 ＝33），按平均
    工資34,400元計算，被上訴人請求上訴人給付退休金1,135,
    200 元（34,400元x33=1,135,200 元）及其利息，應屬有據
    。
六、綜上所述，被上訴人請求上訴人給付退休金1,135,200 及自
    起訴狀繕本送達翌日即96年7 月25日起至清償日止，按週年
    利率5%計算之利息，為有理由，應予准許。是原審判決上訴
    人如數給付，並為假執行之宣告，於法尚無不合。上訴意旨
    求予廢棄改判，為無理由，應予駁回。
七、本件事證已臻明確，兩造其餘攻擊防禦方法於本件判決結果
    不生影響，故不再一一論述。又上訴人請求傳訊證人張何雲
    玉及上訴人之妻葉許伶金，證明上訴人確曾發放資遣費予被
    上訴人，本院認本件事證已明確，無再傳訊證人之必要，故
    不予傳訊，併此明。
八、據上論結，本件上訴為無理由，依民事訴訟法第449 條第1
    項、第78條，判決如主文。
中    華    民    國    97    年    8     月    27    日
                            勞工法庭
                                審判長法官  張國彬
                                法      官  吳登輝
                                法      官  鄭月霞
以上正本證明與原本無異。
本件不得上訴。
中    華    民    國    97    年    8     月    27    日
                                書  記  官  吳新貞


司法院資訊處製作；財團法人民間司法改革基金會備份。
